【裁判字號】    91,重再,25
【裁判日期】    920603
【裁判案由】    拆屋還地等
【裁判全文】
臺灣高等法院民事判決                              九十一年度重再字第二五號
    再審原告    甲○○
    訴訟代理人  王建與
    再審原告    壬○○
                乙○○即陳連.
                己○○即陳連.
                辛○○即陳連.
                庚○○即陳連.
                丙  ○
                丁○○
                戊○○
                天賀輪業有限公司
    右  一  人  游茂榮
    法定代理人
    右十人共同  徐揆智律師
    訴訟代理人  陳怡如律師
    再審被告    丑○○
                巳○○
                卯○○
                寅○○
                辰○○
                癸○○
                子○○
                午○○
                未○○
                申○○
                酉○○
    共     同   劉錦隆律師
    訴訟代理人
右當事人間拆屋還地等事件，再審原告對於中華民國八十六年八月二十六日臺灣臺北
地方法院八十六年度重訴字第三九九號、八十九年十二月十一日本院八十九年度重上
更(一)字第一一二號、最高法院九十一年度台上字第二二三三號確定判決提起再審，本
院判決如左：
    主      文
再審之訴駁回。
再審訴訟費用由再審原告負擔。
    事      實
甲、再審原告方面：
一、聲明：
    (一)臺灣臺北地方法院八十六年度重訴字第三九九號、本院八十九年度重上更(一)字
      第一一二號、最高法院九十一年度台上字第二二三三號確定判決，關於不利於
      再審原告部分廢棄。
    (二)右廢棄部分，駁回再審被告第一審之訴及假執行之聲請。
    (三)再審及前程序訴訟費用由再審被告負擔。
二、陳述：
    (一)再審原告於九十一年十一月二十五日收受最高法院九十一年度台上字第二二三
      三號確定判決，於法定法定期間內提起本件再審之訴。再審原告陳連發於九十
      一年五月一日死亡，由乙○○、己○○、辛○○、庚○○繼承，而承受訴訟。
    (二)八十二年十月十八日丑○○以出租人代表人之身分，來信要求承租人陳滋調整
      租金，內容為「地租已多年未調漲，不符土地成本和現今物價水平，調漲為每
      年二十萬元整較恰當」。此項新證據為事實審言詞辯論終結後之九十年三月五
      日發現，因陳滋早在八十二年七月十二日遷居住台北縣新店市○○路○段九十
      九號，並不住在明信片所寫之新店市○○路○段一八九號，一直未收到該明信
      片，直到九十年三月一日，在該地之
      。由該明信片觀之，丑○○向陳滋表示地租多年未調漲，明示丑○○始終是出
      租人之全權代表人，自始全權代表系爭土地之出租及收取租金等事宜，足證系
      爭土地之租賃關係存在於陳滋等五人與被上訴人全體之間。九十一年六月二日
      ，在新店市○○路○段一八九號房屋之
      七十六年十一月一日寄給陳滋之信件，內容為「因近來物價波動，地價調漲，
      往年租金三萬多元太少，今起每年租金調整為新臺幣十六萬元較為合理」，再
      度證明丑○○為出租人之全權代表人。系爭土地出租多年，每次調漲租金均由
      丑○○代表全體出租人要求調整，每年租金亦由丑○○代表收取，各共有人從
      無異言，無人表示未收到租金，足證系爭土地之租賃關係存在於陳滋等五人與
      被上訴人全體之間。
    (三)再審原告爰依民事訴訟法第四百九十六條第一項第十三款規定提起本件再審之
      訴。
乙、再審被告方面：
一、聲明：再審之訴駁回。
二、陳述：
    (一)再審被告丑○○並未寄明信片給承租人陳滋，該明信片係再審原告偽造。台北
      縣新店市○○路○段一八九號係由再審被告天賀輪業有限公司經營機車行，豈
      會有「直到九十年三月一日或九十一年六月二日，在該地之
      或在舊物堆中才發現該信件，才交給陳滋」情事。
    (二)再審被告曾於七十四年間訴請法院調整系爭土地之租金為每年每坪蓬萊白米八
      五台斤確定，以每台斤新臺幣（下同）十五元計算，租金為四萬八百八十三元
      ，豈會是每年三萬多元？若再審被告丑○○於七十六年十一月一日認定陳滋為
      承租人，再審被告又豈會於七十七年間對再審原告甲○○提起調整租金之訴，
      甲○○難道不會抗辯其已非承租人？
    (三)姑不論明信片係偽造，縱依該明信片觀之，該明信片係以再審被告丑○○一人
      之名義寄給陳滋，縱有代表人之記載，惟確定判決已認定「縱因上訴人甲○○
      歷年租金均交與丑○○，所以認為丑○○有代理被上訴人等收受租金，但其代
      理權亦僅限於收受租金而已，非謂因此亦有權代理其他被上訴人收受通知函」
      。同理，亦不能因有以「代表人丑○○」之明信片。即可認定丑○○為出租人
      之全權代表。
    理      由
一、再審原告於九十一年十一月二十五日收受最高法院九十一年度台上字第二二三三
    號確定判決，其於九十一年十二月十日提起本件再審之訴，未逾三十日之不變期
    間。又，再審原告陳連發於九十一年五月一日死亡，有
    五頁可考，其繼承人乙○○、己○○、辛○○、庚○○聲明承受訴訟，核無不合
    。
二、再審原告起訴主張其於本院前審言詞辯論終結後之九十年三月五日，發現再審被
    告丑○○以代表人身分寄交承租人陳滋調漲租金之明信片之新證據，因依民事訴
    訟法第第四百九十六條第一項第十三款規定提起本件再審之訴，求為將臺灣臺北
    地方法院八十六年度重訴字第三九九號、本院八十九年度重上更(一)字第一一二號
    、最高法院九十一年度台上字第二二三三號確定判決，關於不利於再審原告部分
    廢棄，並駁回再審被告第一審之訴及假執行之聲請。
    再審被告則以再審原告提出之證據係偽造，縱令有以「代表人丑○○」自居之明
    信片。亦不能認定丑○○為出租人之全權代表等語，資為抗辯。
三、按當事人提起再審之訴，以發現未經斟酌或得使用之證據為理由者，必以該證據
    若經斟酌可受較有利益之裁判者為限（最高法院十八年年上字七一○號判例參照
    ）。經查：
    一本件再審原告所稱本院八十九年度重上更(一)字第一一二號原確定判決，所漏未
      斟酌之重要證據，即所謂再審被告丑○○以代表人身分郵寄調漲租金之明信片
      予承租人陳滋云云。姑不論再審被告否認該明信片為丑○○所寄發，係屬偽造
      ，再審原告未舉證以實其說，已難信屬實在。何況本院前揭判決理由欄記載「
      被上訴人曾於八十年間收受信封記載寄件人為『甲○○代理人：陳滋』，嗣後
      即將之退回一節，復為上訴人所不爭執，自不得‧‧‧遽為被上訴人已同意上
      訴人甲○○將系爭之房屋出賣與上訴人壬○○以次五人之推論」（本院確定判
      決第十六頁）。再審被告既於八十年間因寄件人信封署名為陳滋即將之退回，
      丑○○怎可能在八十二及七十六年間主動寄信給陳滋通知調漲租金？
    二再審原告於本件再審之訴所主張之「系爭土地出租多年，每次調漲租金均由丑
      ○○代表全體出租人要求調整，每年租金亦由丑○○代表收取，各共有人從無
      異言，無人表示未收到租金，足證系爭土地之租賃關係存在於陳滋等五人與被
      上訴人全體之間。」之事實，業於本院前審主張過，詳確定判決第四頁「(三)八
      十七年十二月二十三日被上訴人之訴訟代理人還承認租金收到八十五年止，足
      證被上訴人早已放棄優先承買權，由壬○○等五人承買地上房屋並承租土地。
      又被上訴人在七十七年向台北地院起訴調整租金（七十七年訴字第四一七五號
      ），由丑○○等十一人為原告，而過去數十年之地租，均由丑○○一人代理收
      取，可見其他被上訴人自始即已概括授權丑○○全權代理租金收取及租約事項
      ，否則其他被上訴人何以數十年從無主張未收到租金，反而能一起起訴調整租
      金？」，並經本院以「‧‧‧甲○○如欲出售系爭房屋時，應先通知被上人，
      且受讓人須再與被上訴人重新訂立土地租約‧‧‧甲○○僅通知丑○○一人，
      其效力不及於其他被上訴人，自難認其等均已拋棄優先承買權及承認上訴人壬
      ○○以次五人為承租人。」（前判決書第十四頁）為由，認定再審被告並不承
      認壬○○以次五人為承租人，兩造間未具有任何之租賃關係。
    三關於再審原告主張其於八十六年以前繳納之租金均經再審被告收受乙節，確定
      判決認定「被上訴人認為該租金係上訴人甲○○本於租賃契約所為之給付，要
      屬事理之當然」（確定判決第十五頁倒數第二行）「‧‧‧顯然被上訴人並不
      知甲○○出售系爭房屋之事，甲○○亦無意告知此事‧‧‧自不能僅憑住家緊
      臨或一次生意往來，即臆測被上訴人應知悉並同意系爭房屋出售他人」「八、
      綜上所述，上訴人甲○○違反其與被上訴人所繼承其等繼承人之土地租賃契約
      第四條之約定，未通知被上訴人，即將系爭房屋出賣與上訴人壬○○以次五人
      ，是被上訴人主張上訴人甲○○構成土地法第一百零三第五款違反租賃契約之
      情形，請求收回基地，並以本件起訴狀之送達為終止租約之意思表示，於法即
      無不合」已詳細記載再審原告不知甲○○將系爭房屋出售陳滋等五人之事，兩
      造間就系爭土地並未成立租賃關係。
    四末者，再審原告僅提出記載「代表人丑○○」之明信片，並未提出再審被告授
      權丑○○為代表人之授權書，如何證明丑○○係全體土地共有人之代表人？則
      再審原告提出之證物縱經斟酌亦不能受較有利益之裁判。
    五從而，再審原告執此提起本件再審之訴，為無理由，應予駁回。
四、據上論結 ，本件再審之訴為無理由，爰判決如主文。
中      華      民      國    九十二    年      六      月      三      日
                              民事第九庭
                                  審判長法  官  吳  謙  仁
                                        法  官  游  婷  麟
                                        法  官  蘇  瑞  華
右正本係照原本作成。
如不服本判決，應於收受送達後二十日內向本院提出上訴書狀，其未表明上訴理由者
，應於提出上訴後二十日內向本院補提理由書狀（均須按他造當事人之人數附繕本）
上訴時應提出委任律師或具有律師資格之人之委任狀；委任有律師資格者，另應附具
律師資格證書及釋明委任人與受任人有民事訴訟法第四百六十六條之一第一項但書或
第二項（詳附註）所定關係之釋明文書影本。
中      華      民      國    九十二    年      六      月      五      日
                                        書記官  賴  以  真
附註：
民事訴訟法第四百六十六條之一（第一項、第二項）：
對於第二審判決上訴，上訴人應委任律師為訴訟代理人。但上訴人或其他法定代理人
具有律師資格者，不在此限。
上訴人之配偶、三親等內之血親、二親等內之姻親，或上訴人為法人、中央或地方機
關時，其所屬專任人員具有律師資格並經法院認為適當者，亦得為第三審訴訟代理人
。


司法院資訊處製作；財團法人民間司法改革基金會備份。
